【裁判字號】    88,訴,227
【裁判日期】    900410
【裁判案由】    妨害自由等
【裁判全文】
臺灣嘉義地方法院刑事判決                          八十八年度訴字第二二七號
    公  訴  人  臺灣嘉義地方法院檢察署檢察官
    被      告  丙○○
    選任辯護人  蔡碧仲
                汪玉蓮
                吳碧娟
右列被告因妨害自由等案件，經檢察官提起公訴 (八十八年度偵字第一四九五號)，
本院判決如左：
    主  文
丙○○共同私行拘禁，累犯，處有期徒刑肆年。扣案行動電話壹支，沒收。又共同連
續以詐術得財產上不法之利益，累犯，處有期徒刑壹年陸月，扣案支票拾捌張，沒收
。應執行有期徒刑伍年伍月。扣案行動電話壹支，支票拾捌張均沒收。
    事  實
一、丙○○於民國八十四年間因犯重利罪，經本院判處有期徒刑五月，如易科罰金以
    銀元三百元折算一日確定，於同年七月十七日執行完畢，猶不知悔改，
  (一)自八十六年底起，由丙○○在聯合報四十八版刊登「支票借您0000000」
    廣告，將電話轉接至丁○○申請、丙○○持有之0000000000號行動電
    話（丁○○嗣到案後另結），並由「阿發」提供無法兌現之人頭支票給丙○○，
    丙○○則僱用丁○○販賣支票，約定丁○○每賣一張支票獲取三百元之酬金，丙○○、綽號「阿發」男子、丁○○等人與人頭支票買主甲○○，明知就持有之人
    頭支票，並無清償能力，猶共同意圖以詐術得財產上不法利益，而基於概括犯意
    聯絡，由丙○○連續以每張新台幣（下同）五千元之價格販賣人頭支票給甲○○
    。而基於共同概括犯意聯絡之甲○○，自八十六年十二月間起，至八十七年八月
    間止，透過電話與丙○○聯絡以每張五千元之價格購得人頭支票十餘次，甲○○
    持向工作處所之眾信公司佯稱係客戶交付之支票，以此為詐術手段，在人頭票提
    示日屆至前用而掩飾其挪用之保管款項，詐得票面金額共一百五十四萬三千三百
    元之延期清償利益（甲○○詐欺得利罪，業經臺灣雲林地方法院判決有罪確定）
    。
  (二)丙○○於八十八年二月十一日上午七時許，駕駛車牌號碼ＨＫ－五四九三號汽車
    至雲林縣古坑鄉甲○○住處，在古坑鄉○○村村○道路發現正騎機車出門之甲○○，丙○○駕車自後撞倒甲○○機車，於甲○○倒地後，隨即以將甲○○強行架
    押上車之非法方法，剝奪甲○○之行動自由後，俟載至嘉義縣民雄鄉文隆村高明
    釣魚場，於同日上午十一時許至現場，與基於共同剝奪甲○○行動自由、傷害犯
    意聯絡之丁○○，共同對甲○○加以談判與毆打；嗣中午十二時多，由丙○○押
    同甲○○開車載至雲林縣斗六市甲○○前工作場所拿珠寶不得後，心生不滿而再
    載回高明釣魚場，與在現場之丁○○，繼續剝奪甲○○行動自由，並由丙○○持
    釣魚竿、丁○○持水管在上開釣魚場內，共同毆打甲○○、並丟入魚池內等手段
    ，致甲○○受有頭部外傷腦震盪、頭皮挫傷、胸部腹部挫傷、兩上肢挫傷瘀血、
    頸部挫傷及背部多處挫傷等傷害。嗣將甲○○撈上岸，丙○○復出言向甲○○恐
    嚇稱「如不還錢，就要讓你死得很難看，且不讓你回去」等足以危害於他人生命
    之言語，使甲○○心生畏懼，致生危害於安全。丙○○乃要求甲○○打電話回去
    告知其父親乙○○至少要準備數萬元，始能獲釋，甲○○於同日下午一時許打電
    話回家後，因乙○○一時未能籌得款項，丙○○與丁○○二人乃開車將甲○○帶
    離釣魚場現場，帶至嘉義市○○○街二十六號四樓三公寓內，繼續限制甲○○之
    行動自由，而剝奪甲○○之行動自由，俟於同日晚上十時許，嗣丁○○因故先行
    離去，丙○○復將甲○○載往他處，途經嘉義市○○○路與青年街口之全買大賣
    場前停車等待綠燈時，甲○○跳車逃入全買大賣場內並請店內職員幫忙報警，丙○○見狀隨即聯絡同有犯意聯絡之詹景閎（即起訴書所指之己○○）與戊○○二
    人到場（詹景閎、戊○○、丁○○俟到案後另結），由詹景閎在賣場入口守候、
    丙○○進入全買大賣場內找尋得甲○○後，便強行將甲○○拉出賣場，押入駕駛
    車牌號碼Ｃ三─０九七八號在外守候之戊○○車內，強行將甲○○載離現場，而
    剝奪甲○○之行動自由，俟戊○○以其車牌已遭路人記下為由，要求丙○○與甲○○二人下車。嗣甲○○再度聯絡到其父稱已借得五萬元，乃由丙○○聯絡丁○○叫計程車載甲○○回雲林縣古坑鄉住處拿錢。經民眾報案後，警方依Ｃ三─０
    九七八號之車牌號碼查獲得戊○○涉案，乃循線追緝而查獲上情，並扣得丙○○
    所有之行動電話一支、毆打甲○○所用之水管及釣魚竿各一支、及自丁○○身上
    扣得其自甲○○之父乙○○處所取得之五萬元、及丙○○與丁○○二人販賣他人
    所用之人頭支票十八張、甲○○所簽發交付給丙○○之本票二張等物。
二、案經被害人甲○○訴由嘉義市警察局第一分局報告臺灣嘉義地方法院檢察署檢察
    官偵查起訴。
    理  由
一、訊據被告丙○○固坦承右揭時、地向「阿發」買人頭支票、刊登「支票借你、電
    話0000000」廣告，並由此電話轉接至丁○○申請、由丙○○持有之00
    00000000號行動電話，由丙○○負責與買支票之人聯絡。票是由阿發提
    供的。票壹張「阿發」賣我們三千至三千五百元。面額是空白的。我們賣的票是
    尚沒有被拒絕往來的人頭票，我再以壹張五千元賣出。惟矢口否認有何詐欺犯行
    ，辯稱：我沒有賣給甲○○，我是拿了三張票給他，是他說他自己要用票，他知
    道這是人頭票，我沒有向他收取任何代價。他是用票調現金，票到期後，他會將
    錢存入，或者將票換回。我先後賣了五、六張出去（審判卷第一九六頁）云云。
    經查：
  (一)按尚未拒絕往來俗稱可照會票之支票，均為不能兌現之人頭支票，支票上除加蓋
    發票人印文外，其餘票面金額、發票日期等應記載之事項均屬空白，則購買者任
    意填加日期、金額持向他人調現或購物，均屬不能兌現之支票無疑（最高法院八
    十六年台上字四七一五號判決可資參照）。被告丙○○於本院審理中自白：票是
    由阿發提供的。票壹張阿發賣我們三千至三千五百元。面額是空白的。我們賣的
    票是尚沒有被拒絕往來的人頭票，我再以壹張五千元賣出。．．．，我是拿了三
    張票給他（指甲○○），是他說他自己要用票，他知道這是人頭票，我沒有向他
    收取任何代價。他是用票調現金，票到期後，他會將錢存入，或者將票換回（審
    判卷第一九六頁），另詐欺得利罪部分另案被告甲○○於雲林地方法院（八十八
    年訴字第二一○號）審理中自白：支票的部分，日期及金額在買的時候己經寫好
    了．．（問：為何金額與貨款金額一樣？）答：買的時候日期由對方來填寫．．
    ．所開的金額在一定範圍內才可以，金額也是由對方來寫（審判卷第三五四、三
    五五頁）。復於本院時陳稱：（問：你向丙○○買的票有那些？提示附卷支票影
    本）我大部分的票都是向他買的（審判卷第三一四至三四七、第三五九頁），參
    諸前揭說明，被告丙○○持不能兌現之支票，雖未拒絕往來而可照會，然仍於賣
    予另案被告甲○○時，始加以填寫，且須購買者於屆期前將票載款項匯入以避免
    跳票，則被告丙○○所持以賣予另案被告甲○○之支票，顯屬不能兌現之支票，
    足堪認定。又被告丙○○係以每張三千至三千五百元買入，俟以有利於被告丙○○有利認定之每張五千元價格賣出，足見被告丙○○係以低價買入，高價賣出人
    頭支票，亦足堪認定。至被告丙○○與買主雙方雖有於支票屆期前，錢存入帳戶
    使支票兌現、或拿現金換回支票之意思，此僅係被告丙○○與支票買方於共同詐
    欺犯行之後的彌補方法，於詐欺犯行之成立無涉，併此敘明。
  (二)被告丙○○如何於右揭時、地共同以人頭票詐欺取財犯行，業經詐欺罪部分另案
    被告甲○○於警訊、偵查及審理時指訴：我是看到『支票借你，電話00000
    00號』廣告，再轉接至電話，．．前後買的支票有好幾張，次數好幾次，確實
    數目不記得了，當時丙○○告訴我說票的信用很好，沒有問題。結果後來卻退票
    。我當時有和他約定要在票載期日到期前，我要將票款存入。我以六千元向他買
    每壹張票等語明確（審判卷第二三五頁，按：被告丙○○供稱係每張五千元，以
    有利於被告之認定，認定為每張五千元），被告丙○○既明知其所販賣之人頭支
    票係無法兌現之支票，販賣時亦無清償之意思，竟仍以低價買入，高價賣出牟利
    ，販賣予不特定人，被告丙○○與買主間，均亦明知支票無法兌現之支票，足見
    買受者並無付款之意思，且客觀上已足使自支票買主收受支票之不特定人，陷於
    錯誤而認該支票係可兌現。故被告丙○○基於詐欺之犯意，足堪認定。
  (三)按共同正犯之意思聯絡，並不限於事前有所謀議，即僅於行為當時有共同犯意之
    聯絡者，亦屬之，且其表示之方法，亦不以明示通謀為必要，即相互間有默示之
    合致，亦無不可。上訴人將人頭支票販售於第三人，而該第三人買受人頭支票之
    目的，不問係購物或轉售圖利，均在於向不特定人詐取財物，殆無疑義，自為上
    訴人所明知，故上訴人於出售人頭支票之時，即與各該買受之第三人有犯意之聯
    絡甚明（最高法院八十八年台上字第七七四號判決參照），本件被告丙○○所賣
    出之人頭票，不論支票買主目的不論係用以詐欺取財、或詐欺得利，均足認被告
    丙○○於販售人頭票之時，有共同意圖為自己不法所有或利益，而為犯意聯絡，
    足堪認定。
  (四)另案被告甲○○先後持此種人頭支票，向工作處所之眾信公司佯稱係客戶交付之
    支票，以此為詐術手段，在提示日屆至前用而掩飾其挪用之保管款項共一百五十
    四萬三千三百元，詐得上開款項之延期清償利益，業經另案被告甲○○自白不諱
    ，並有卷附支票影本可查（審判卷第三一四至三四七頁），另有臺灣雲林地方法
    院以八十八年訴字第二一○號判決一份在卷可佐（審判卷第二八七頁）；又被告
    丙○○雖辯稱其係自八十七年十二月底始從事販賣人頭支票之工作，然查被害人
    甲○○於偵審中則明確指訴，自八十六年底即有向丙○○購買過支票，且扣案之
    支票票載日期皆係八十七年二月、三月及四月，顯見被告丙○○就其犯罪時間顯
    有所保留，應認被害人甲○○所指訴之時間即八十六年十二月底，係屬真實。此
    外，復有聯合報廣告影本、人頭支票十八張在卷可憑，綜上，被告丙○○利用人
    頭票與詐欺罪另案被告甲○○共同連續詐欺得利犯行，亦足堪認定，被告丙○○
    所辯，自難採信。
二、訊據被告丙○○對右揭販賣人頭支票給甲○○等不特定人及於八十八年二月十一
    日強拉甲○○上車、毆打甲○○、在全買大賣場強行將甲○○拉出來，並強拉上
    戊○○的車、有告訴甲○○說叫他要還錢，如不還錢就要打死他之事實固坦承不
    諱（審判卷第一九八至二○○頁、二五七頁、二五八頁、本院八十八年聲羈字第
    四九號卷第七頁），惟矢口否認有私行拘禁之犯行，辯稱：並未開車撞他、沒有
    拘禁甲○○，當天是要解決租車行欠款的事云云（審判卷第二五七頁）。訊據被
    告戊○○固坦承有於前揭時地，駕車在全買大賣場前搭載甲○○、丙○○與詹景
    閎之事實，而被告詹景閎則坦承有受被告丙○○之囑託至全買大賣場共同尋人之
    行為（八十八年聲羈字第四九號卷第六頁反面），惟戊○○、詹景閎二人均否認
    有何妨害自由犯行，被告戊○○辯稱：係經詹景閎之請託到全買大賣場去載人，
    並未幫丙○○到大賣場內找人云云（審判卷第二五七頁），被告詹景閎辯稱：當
    天係丙○○聯絡他到全買大賣場攔截甲○○，僅在門口守候，未入內尋人云云（
    審判卷第二五七頁）。經查：
  (一)被告丙○○、丁○○如何於右揭時、地共同妨害告訴人甲○○自由、傷害、恐嚇
    等事實，業經被害人甲○○於警訊時、偵查及審理中指訴明確，且稱因被告丙○○恐嚇「如不還錢，就要讓你死得很難看，且不讓你回去」等言語，因而心生畏
    懼（審判卷第二四二頁）等語甚詳，復經證人乙○○於警訊時及審理中證述明確
    （警卷第四五頁以下、審判卷第卅九頁），另告訴人因遭被告丙○○、丁○○毆
    打，受有頭部外傷腦震盪、頭皮挫傷、胸部腹部挫傷、兩上肢挫傷瘀血、頸部挫
    傷及背部多處挫傷等傷害，此有陳仁德醫院驗傷診斷書一紙、受傷照片六幀附卷
    可稽（警卷第五四至五七頁）；另查，告訴人甲○○於八十八年二月十一日下午
    五時多，遭被告丙○○載往嘉義市○○○街二十六號四樓三公寓內，迄當日晚上
    八時多為止一情，業經告訴人甲○○指訴：他們（指丙○○、丁○○）把我帶到
    公寓後，把我鎖在一個小房間等語甚詳（審判卷第二四三頁），被告丙○○雖辯
    以此段時間係在臥室（審判卷第二○○頁）內云云，然告訴人甲○○於遭被告丙○○、丁○○毆打後，如非被告拘禁，在長達數小時之時間內，豈有不趁被告丙○○於臥室內時逃跑之理？是被告丙○○、丁○○共同將告訴人私行拘禁於公寓
    內一情，亦足堪認定；此外，復有行動電話一支、水管及釣魚竿各一支、本票二
    張扣案及乙○○領回五萬元出具保管書一紙在卷可稽，是被告丙○○傷害、妨害
    自由等犯行，已甚明確。綜上，是被告所辯無非事後卸責之詞，委無足採。
  (二)被告丙○○與共同被告詹景閎、戊○○二人妨害自由犯行，業經告訴人甲○○指
    訴甚詳，且被告詹景閎自承：丙○○開車來電動玩具店裡找我時說的，他那時告
    訴我說他開車載一個欠他錢的人來，要開車載他去拿錢．．．丙○○開車過來，
    旁邊坐著甲○○，．．我有看到甲○○從車子逃跑，丙○○有看到他跑到全買去
    ．．，丙○○告訴我說叫我站在全買的大門口，如果看到甲○○出來，就可以叫
    住他，我守在門口約十五至二十分鐘，就看到丙○○和甲○○一起走出來。我當
    時打我的手機0000000000給戊○○的手機，叫他開車過來全買大門口
    ，．．。後來丙○○就帶著甲○○到戊○○車上去，戊○○有問什麼事情，我說
    甲○○欠丙○○錢，他跑掉了，丙○○在全買裡面剛找到他，叫我們載去拿錢等
    語明確（偵查卷第二一頁、審判卷第四八頁、二○一頁、八十八年聲羈字第四九
    號），被告戊○○自承：我有看到丙○○強拉甲○○上車（本院八十八年聲羈字
    第四九號卷內第七頁反面），又參以被告丙○○自承：有進入大賣場，強拉他（
    指甲○○）上車（審判卷第二五八頁）．．我拖甲○○時，有露出甲○○被打痕
    跡（審判卷第二○三頁），是被告戊○○、詹景閎顯均已明知甲○○係處於被剝
    奪自由之狀態，參以被害人甲○○因當天一整天遭被告丙○○及丁○○二人拘禁
    毆打，傷痕累累，至翌日傷痕猶明顯可見，此有受傷照片六幀在卷可查（警卷第
    五五至五六頁），況告訴人甲○○逃入全買大賣場時，衣服不整未穿鞋，亦據被
    告詹景閎陳明在卷（八十八年聲羈字第四九卷第六至七頁），被告詹景閎在外守
    候攔截甲○○，並與丙○○合力將甲○○強押入被告戊○○之小客車，而被告丙○○並非警務人員，如何能擅自於眾目睽睽之下，無故進入全買大賣場找人並強
    行將人押出帶走，是被告戊○○與詹景閎至現場共同押甲○○及將人載走時，理
    當知悉被告丙○○係濫用私刑，非法押人剝奪甲○○之行動自由，雖其被告戊○○、詹景閎二人事前未參與妨害甲○○自由及傷害甲○○身體之行為，然被告詹
    景閎協助被告丙○○尋找告訴人甲○○，被告戊○○提供汽車並載離該處，均已
    參與妨害自由之犯行，已甚明確，此外，復有被告戊○○所駕Ｃ３－０９７８號
    照片二幀附卷可稽（警卷第五七頁）。同案被告戊○○、詹景閎所辯，尚不足採
    信，被告丙○○與丁○○、戊○○、詹景閎等共同妨害自由犯行堪予認定。
三、綜上，被告丙○○所辯無非事後卸責之詞，委無足採，本件事證明確，被告犯行
    堪予認定。
四、按刑法第三百零二條之妨害自由罪，原包括私禁及以其他非法方法剝奪人之行動
    自由而言，所謂非法方法，當包括強暴、脅迫等情事在內。如於妨害自由行為繼
    續中，加以恐嚇，自屬包含於妨害行動自由之同一意念之中。縱其所為，合於刑
    法第三百零五條恐嚇危害安全之情形，仍應視為剝奪行動自由之部分行為，最高
    法院七十四年台上字第三四○四號判例可資參照，被告丙○○於妨害自由行為繼
    續中，恐嚇告訴人甲○○等犯行，自視為剝奪行動自由之部分行為，不另論罪，
    ，先予敘明。核被告丙○○所為，係犯有刑法第二百七十七條第一項傷害罪、第
    三百零二條第一項之私行拘禁罪、第三百三十九條第二項詐欺得利罪，公訴人起
    訴被告丙○○係與甲○○、綽號「阿發」不詳年籍成年男子，共同犯刑法第三百
    三十九條第一項詐欺取財罪，尚有未洽，惟起訴基本事實同一，起訴法條應予變
    更為刑法第三百三十九條第二項之詐欺得利罪，附此敘明。又按刑法第三百零二
    條第一項所謂其他非法方法剝奪人之行動自由，係對於同條項私行拘禁之補充規
    定，故將人私行拘禁，同條項既有明文，按之主要規定優於補充規定原則，自不
    應宣告補充規定之罪名，最高法院三十年上字第一六九三號判例可資參照；本件
    被告丙○○、同案被告丁○○將告訴人甲○○強押至車上、高明釣魚場等以非法
    方法剝奪行動自由行為，與拘禁甲○○於公寓之以私行拘禁行為間，依主要規定
    優於補充規定之原則，仍應僅論以私行拘禁罪，附此敘明。被告丙○○與同案被
    告戊○○、詹景閎、丁○○，就所犯妨害自由罪其彼此間，被告丙○○就所犯傷
    害罪與同案共犯丁○○彼此間，被告丙○○就所犯詐欺得利罪，與同案共犯丁○○、另案被告甲○○、不詳年籍成年男子「阿發」間，均有犯意聯絡及行為分擔
    ，均應依刑法第二十八條規定論以共同正犯。又被告丙○○前後多次共同詐欺得
    利犯行，時間密接，犯罪基本構成要件相同，顯係基於概括之犯意反覆為之，應
    依刑法第五十六條連續犯之規定論以一罪，並加重其刑。被告丙○○與同案被告
    丁○○所犯之妨害自由罪與傷害罪，係因被告丙○○索債不得、及至斗六市取珠
    寶不得而強押告訴人甲○○至高明釣魚場以毆打，業經被告丙○○陳明在卷（見
    本院九十年一月五日訊問筆錄），二罪間有方法、目的之牽連關係，係牽連犯，
    應依刑法第五十五條後段從一重之妨害自由罪處斷。被告丙○○所犯上開詐欺得
    利、妨害自由二罪，犯意各別，行為互殊，犯罪構成要件亦不同，應予分論併罰
    。又被告丙○○曾受如事實欄所示有期徒刑執行完畢，有臺灣嘉義地方法院檢察
    署刑案資料查註紀錄表、本院全國前案紀錄表、臺灣高等法院被告全國前案紀錄
    表各一份在卷可憑，被告丙○○於五年以內再犯有期徒刑以上之妨害自由、連續
    詐欺等罪，為累犯，應依刑法第四十七條規定加重或遞加重其刑。爰審酌被告丙○○犯罪之動機、目的、被告丙○○以長時間限制告訴人自由、傷害、恐嚇等手
    段、素行不佳、智識程度、對被害人甲○○身心危害甚鉅、販賣人頭票圖利及犯
    罪後態度等一切情狀，量處如主文所示之刑，並定其應執行刑。扣案之行動電話
    機具係被告丙○○供聯絡妨害自由所用之物，且為被告丙○○所有，業經被告丙○○陳明在卷（審判卷第二○二頁），且扣押書上係載明所有人為丙○○，此亦
    有扣押書一份附於警卷可查，爰依刑法第三十八條第一項第二款規定宣告沒收。
    又扣案人頭支票十八張，係被告丙○○、丁○○共同販賣所用之人頭支票，係供
    犯罪所用之物，且為被告丙○○所有，業經被告丙○○於警訊時陳明在卷（警訊
    卷第十一頁反面第二行），爰依刑法第三十八條第一項第二款沒收。扣案之本票
    二張，係告訴人甲○○簽發予被告丙○○清償債務之用，並非犯罪所得之物，扣
案水管、釣魚竿並非被告丙○○、丁○○所有，均不另為沒收之宣告。
據上論斷，應依刑事訴訟法第二百九十九條第一項前段、第三百條，刑法第二十八條
、第五十六條、第二百七十七條第一項、第三百零二條第一項、第三百三十九條第二
項、第五十五條後段、第四十七條、第三十八條第一項第二款、第五十一條第五款，
罰金罰鍰提高標準條例第一條前段，判決如主文。
本案經檢察官陳美君到庭執行職務。
中      華      民      國    九十      年      四      月     十       日
                                臺灣嘉義地方法院刑事第三庭
                                    法  官  蔡  廷  宜
右正本證明與原本無異。
如不服本判決，應於判決送達後十日內，向本院提出上訴狀（應附繕本）。
中      華      民      國    九十      年      四      月     十       日
                                    書記官  尹  玉  琪
附錄論罪法條條文：
刑法第二百七十七條第一項
傷害人之身體或健康者，處三年以下有期徒刑、拘役或一千元以下罰金。
刑法第三百零二條第一項
私行拘禁或以其他非法方法，剝奪人之行動自由者，處五年以下有期徒刑、拘役或三
百元以下罰金。
刑法第三百三十九條：
意圖為自己或第三人不法之所有，以詐術使人將本人或第三人之物交付者，處五年以
下有期徒刑、拘役或科或併科一千元以下罰金。
以前項方法得財產上不法之利益或使第三人得之者亦同。


司法院資訊處製作；財團法人民間司法改革基金會備份。
